【裁判字號】    99,台上,1831
【裁判日期】    990325
【裁判案由】    殺人未遂
【裁判全文】
最高法院刑事判決            九十九年度台上字第一八三一號
上  訴  人  乙○○
選任辯護人  蔡敬文律師
上  訴  人  甲○○
上列上訴人等因殺人未遂案件，不服台灣高等法院台南分院中華
民國九十九年二月八日第二審判決（九十八年度上訴字第一二六
二號，起訴案號：台灣台南地方法院檢察署九十七年度少連偵字
第五六號），提起上訴，本院判決如下：
    主  文
上訴駁回。
    理  由
按刑事訴訟法第三百七十七條規定，上訴於第三審法院，非以判
決違背法令為理由，不得為之。是提起第三審上訴，應以原判決
違背法令為理由，係屬法定要件。如果上訴理由書狀並未依據卷
內訴訟資料，具體指摘原判決不適用何種法則或如何適用不當，
或所指摘原判決違法情事，顯與法律規定得為第三審上訴理由之
違法情形，不相適合時，均應認其上訴為違背法律上之程式，予
以駁回。本件原判決已明依憑證人即被害人丁○○於檢察官訊
問時；證人即在場目擊之少年許○○（姓名、年籍詳卷，係民國
七十九年十月生）、「Feeling  PUB」服務生吳俞臻於檢察官訊
問時及第一審；證人即診療丙○○、丁○○之醫師張志任、姜漢
模於原審之證述，佐以上訴人甲○○、乙○○於警詢、檢察官訊
問時及第一審、原審之供述或證述，並有現場照片、診斷證明書
（病患姓名分別為丙○○、丁○○）等在卷可稽，資以認定甲○
○、乙○○有原判決事實欄所記載之犯罪事實。對於甲○○所辯
：伊本意在教訓即傷害丙○○、丁○○，並無殺人故意；乙○○
所辯：伊於鬥毆發生時，已經先行離開，並未參與攻擊丙○○、
丁○○各云云，何以均不足採取，亦已憑卷內證據資料，於理由
內詳為指駁說明。並明頭部為人體重要部位，若受到棍棒重擊
、利刃砍劈，極易造成顱內出血，因而發生死亡之結果，為眾所
周知之事，甲○○、乙○○及三名不詳姓名、年籍友人（下稱甲
○○等人）自無不知之理。審酌甲○○等人持用之球棒，已經斷
裂；又丙○○受有頭部外傷併顱內出血、右側顴骨骨折之傷害，
丁○○亦受有頭部外傷、枕部頭皮撕裂傷之傷害；再甲○○等人
係俟丙○○、丁○○受傷倒地不能動彈後，始行罷手離開，甲○
○等人攻擊次數不少，且用力甚猛等情，雖甲○○等人與丙○○
、丁○○並無深仇大恨，難認甲○○等人有殺人之確定故意，但
仍足認甲○○等人已預見殺人結果之發生，且其發生並不違背甲
○○等人之本意，而有殺人之不確定故意。又甲○○、乙○○已
著手於殺人行為之實行，尚未發生丙○○、丁○○死亡之結果，
係未遂犯，爰均依刑法第二十五條第二項之規定，減輕其刑。因
而撤銷第一審不當之科刑判決，改判仍依刑法第五十五條之想像
競合犯規定，從一重分別論以甲○○、乙○○共同殺人未遂之罪
，量處甲○○有期徒刑八年、乙○○有期徒刑六年。原判決已
明所憑之證據及其認定之理由，所為論斷與卷內證據資料相符，
從形式上觀察，並無何違背法令之情形存在。甲○○上訴意旨略
以：(一)事實上，乙○○並未前往發生丙○○、丁○○受攻擊地點
即台南市○○區○○路二段一九四號前，參與毆打丙○○、丁○
○，許○○於檢察官訊問時及第一審所證乙○○在場參與等情，
係屬不實；又於吳俞臻與丙○○以電話通話中，在丙○○身旁，
用台語向丙○○表示「是不是你？是不是你？」之人，係甲○○
而非乙○○，吳俞臻因在「Feeling  PUB」上班，陪伴客人喝酒
，精神狀態欠佳，不免產生誤認。原審未依甲○○之聲請，再行
傳喚許○○、吳俞臻到庭調查，即遽採許○○、吳俞臻於第一審
所為不實或出於誤會之證詞，作為判斷之依據，於法有違。(二)診
療醫師張志任於原審證述，丙○○到達醫院時，其意識仍為清楚
，又其不能判斷殺傷丙○○之兇器種類；姜漢模於原審證述，丁
○○所受傷勢，未有立即生命危險等情，又甲○○於丙○○、丁
○○受傷倒地後，並未繼續攻擊，立即離開現場，顯見甲○○並
無殺人之故意。原判決認定甲○○有殺人之不確定故意，有判決
適用法則不當之違法。(三)甲○○家境貧寒，教育程度偏低，識字
有限，因遭丙○○一再嗆聲，一時無法克制，始鑄成大錯。原判
決未明如何審酌刑法第五十七條所定科刑輕重標準之各項情狀
，即量處甲○○有期徒刑八年，於法不合；乙○○上訴意旨略以
：(一)吳俞臻未在甲○○攻擊丙○○、丁○○之現場，親自目睹乙
○○有無參與鬥毆，其於第一審之證述，係聽聞自甲○○而來，
應無證據能力。原判決採取上述吳俞臻之證詞，作為判斷之依據
，有採證違反證據法則之違法。(二)許○○雖證稱：乙○○同時拿
安全帽及球棒在場參與攻擊等情，但吳俞臻已證述，其未見到甲
○○、乙○○騎乘之機車有安全帽及球棒等情，原判決未說明不
採吳俞臻有利於乙○○之證詞所憑理由，已有判決理由不備之違
法。又倘乙○○雙手分持安全帽及球棒，力量必然分散，如何攻
擊丙○○、丁○○，足認許○○所證情節，係屬虛偽不實，原判
決竟予採信，有採證違反經驗法則之違法。(三)許○○於警詢、檢
察官訊問時及第一審，就乙○○持用何等兇器一節，或稱球棒，
或稱安全帽，或稱球棒及安全帽，前後莫衷一是，殊難採信。原
判決竟採取許○○前後不一之證述，率認乙○○係持用安全帽參
與攻擊丙○○、丁○○，有採證違反證據法則之違法。(四)原判決
已認定甲○○邀集乙○○及許○○等人前往「Feeling PUB」 時
，僅有教訓傷害丙○○之故意，係到達上開攻擊地點，始萌生殺
人之不確定故意，並因此認定許○○未有共同殺人之不確定故意
。則甲○○抵達上開攻擊地點，基於殺人之不確定故意，持用木
棒猛力毆打丙○○、丁○○，已超出當初共同傷害犯意之範圍，
乙○○實在難以預見，又縱認乙○○有參與攻擊，亦僅止於拿安
全帽而已，難以因此即認乙○○有共同殺人之不確定故意，仍不
能論以共同正犯。原判決認定乙○○有共同殺人之不確定故意，
而許○○則無，顯有判決理由矛盾及適用法則不當之違法各云云
。經查：(一)原判決所援引吳俞臻於第一審之證述，係吳俞臻陳述
其親自見聞甲○○與丙○○發生衝突緣由、以電話與丙○○通話
，及甲○○往來「Feeling PUB」 之經過等情，而與吳俞臻有無
在攻擊現場目睹乙○○參與無涉（見原判決第三至七頁），自有
證據能力。乙○○上訴意旨指稱吳俞臻於第一審所證情節，係聽
聞自甲○○而來云云，與卷內事證不符，自不屬依據卷內訴訟資
料而為具體指摘之適法上訴第三審理由。(二)證據之取捨與證據之
證明力如何，均屬事實審法院得裁量、判斷之職權；苟其此項裁
量、判斷，並不悖乎經驗法則或論理法則，又於判決內論其何
以作此判斷之心證理由者，即不得任意指摘其為違法，而據為提
起第三審上訴之合法理由。查(1)原判決如何審酌許○○於檢察官
訊問時及第一審之證述，據以認定乙○○持用安全帽參與攻擊丙
○○、丁○○等情，已詳所憑理由（見原判決第七頁）。又許
○○於警詢、檢察官訊問時及第一審，就有關乙○○參與攻擊時
，究係持用安全帽，抑或球棒，或者兼而有之等情（見警卷第一
一頁、偵查卷第三０頁、第一審卷第九五、九七、一０一頁），
固稍欠一致，但此核屬細節事項，而乙○○當時持用安全帽或球
棒之具體情況，亦存在隨時變動之可能性，不能因此即指許○○
所證情節顯屬不實，不能採信。原判決所為認定，尚與事理不悖
，係其採證、認事職權之適法行使，於法無違。至於吳俞臻於第
一審雖證述，其未見到甲○○、乙○○騎乘之機車有安全帽及球
棒等情（見第一審卷第一０二頁），但其與許○○所見時間先後
有別，亦與乙○○在攻擊現場有無持用安全帽參與一節無關，不
足以據為有利於乙○○之認定。原判決未贅為說明其不採吳俞臻
所證上情之理由，難謂有乙○○上訴意旨所指判決理由不備之違
法可言。(2)原判決認定甲○○等人有殺人之不確定故意，已詳為
說明所憑之證據及其認定之理由（見原判決第八、九頁）。又原
判決係審酌甲○○等人分別持用棍棒、利刃，合力攻擊丙○○、
丁○○之頭部要害部位，並造成丙○○頭部受有嚴重傷害等情，
因此認定甲○○等人有共同殺人之不確定故意，合於事理，於法
並無不合，難謂有甲○○、乙○○上訴意旨所指判決適用法則不
當之違法。至於丙○○、丁○○實際係為何人持用何等兇器所傷
、甲○○等人於何時罷手離開，及丙○○、丁○○之傷勢是否均
屬嚴重、有無立即生命危險等情，核與原判決所為認定，不生影
響。又原判決係認定乙○○有持用安全帽參與攻擊丙○○、丁○
○，許○○並未參與，則乙○○與許○○之具體情況，已有明顯
不同，原判決認定乙○○有共同殺人之不確定故意，而許○○則
無，核無不合，並無乙○○上訴意旨所指判決理由矛盾之違法。
(二)刑事訴訟法所稱依法應於審判期日調查之證據，係指與待證事
實有重要關係，在客觀上顯有調查必要性之證據而言，故其範圍
並非漫無限制，必其證據與判斷待證事實之有無，具有關聯性，
得據以推翻原判決所確認之事實，而為不同之認定，若僅枝節性
問題，或所證明之事項已臻明確，自均欠缺調查之必要性，原審
未依聲請或職權為無益之調查，並無違法之可言。又證人已由法
官合法訊問，且於訊問時予當事人詰問之機會，其陳述明確，別
無訊問之必要者，不得再行傳喚，刑事訴訟法第一百九十六條定
有明文。甲○○雖於九十九年十一月十二日原審準備程序期日，
以言詞聲請傳喚許○○、吳俞臻到庭作證（見原審卷第六一頁）
，但許○○、吳俞臻俱已於第一審到庭作證，由檢察官、甲○○
、乙○○及其等選任辯護人就各項待證事實行交互詰問等情，有
第一審審判筆錄之記載足證（見第一審卷第九五至一０九頁）。
而甲○○於原審所指許○○、吳俞臻之待證事實，與第一審並無
不同，難認有再傳喚許○○、吳俞臻到庭調查之必要。原審未依
甲○○之聲請重為無益之調查，已說明所憑理由（見原判決第一
一頁），自無甲○○上訴意旨所指應於審判期日調查之證據而未
予調查之違法可言。(三)關於刑之量定，係實體法上賦予法院得為
自由裁量之事項，倘其未有逾越法律所規定之範圍，或濫用其權
限，即不得任意指摘為違法，以為第三審上訴之理由（本院七十
五年台上字第七０三三號判例參照）。原判決已依刑法第五十七
條之規定，具體說明審酌甲○○僅因口角細故即萌生殺人之不確
定故意，其對丙○○所生損害甚鉅，又難以填補，仍未與丙○○
、丁○○達成和解等一切情狀，據以量處甲○○有期徒刑八年（
見原判決第一一頁）。查上訴人所犯刑法第二百七十一條第二項
、第一項之殺人未遂罪，其法定本刑為死刑、無期徒刑或十年以
上有期徒刑，經依未遂犯之規定，減輕其刑，原判決量處甲○○
有期徒刑八年，並未逾越法律所規定之範圍，又仍屬中度之刑，
難認有濫用自由裁量權限之情形，於法並無不合。甲○○、乙○
○上訴意旨仍執前詞，或再為事實上之爭執，或徒憑己見，就原
審調查、取捨證據及判斷其證明力之適法行使，及判決內已明白
論斷之事項，任意指摘為違法，核均非適法之上訴第三審理由。
應認甲○○、乙○○之上訴均為違背法律上之程式，予以駁回。
據上論結，應依刑事訴訟法第三百九十五條前段，判決如主文。
中    華    民    國  九十九  年    三    月  二十五  日
                      最高法院刑事第十二庭
                          審判長法官  黃  一  鑫
                                法官  張  春  福
                                法官  林  勤  純
                                法官  李  錦  樑
                                法官  陳  國  文
本件正本證明與原本無異
                                      書  記  官
中    華    民    國  九十九  年    四    月    一    日
                                                      Q

司法院資訊處製作；財團法人民間司法改革基金會備份。
